【裁判字號】    90,上易,2368
【裁判日期】    900830
【裁判案由】    詐欺
【裁判全文】
臺灣高等法院刑事判決                            九十年度上易字第二三六八號
    上  訴  人  臺灣臺北地方法院檢察署檢察官
    被      告  甲○○
右上訴人因被告詐欺案件，不服臺灣臺北地方法院八十九年度易字第二八九六號，中
華民國九十年五月十五日第一審判決（起訴案號：臺灣臺北地方法院檢察署八十九年
度偵字第二○二四二號）提起上訴，本院判決如左：
    主  文
原判決撤銷。
甲○○連續意圖為自已不法所有，以詐術使人將本人之物交付，處有期徒刑陸月，如
易科罰金，以參佰元折算壹日。
    事  實
一、甲○○明知其於民國八十五年間，已因被劉美娜等人倒債，經濟陷入拮倨，而無
    資力償債，竟意圖為自已不法所有，基於概括之犯意，藉乙○○喪偶心事繁雜之
    機及其與乙○○有三十年交往之便，隱匿上情，先後於八十六年六月十日，臺北
    市○○路○段二十一巷四十號五樓乙○○之住處，向告訴人諉稱短期週轉之需，
    屆期即行償還，而掩飾其無資力之事實，以十二日後為期之支票向乙○○詐借新
    臺幣（下同）五十萬元，屆期又施故技要求暫緩提示支票，再借些款項即可過關
    ，只要七日後即一併奉還為由，又持支票於同年七月四日向乙○○詐借六十萬元
    ，復於同月十日以如不再供借，即將倒閉，前款將完全不能償還為由，再以支票
    向乙○○詐借三百萬元，屆期支票提示均遭退票，而被告借款分文未還，卻逃往
    大陸匿居，使乙○○追索無著，始知受騙。
二、案經乙○○訴由臺灣臺北地方法院檢察署檢察官偵查起訴。
    理  由
一、訊之被告甲○○坦承於右揭時地向告訴人乙○○短期借款未還，所交付之支票三
    紙均已退票，迄今尚未償還之事實不諱，惟矢口否認涉有詐欺取財之犯行，辯稱
    ：伊於八十五年間被案外人劉美娜倒帳，故向告訴人借款而未能償還，且第三次
    借款雖言明借款金額三百萬元，惟告訴人預先扣除利息九萬元（月息三分）云云
    。
二、惟查右揭事實業經告訴人乙○○指陳甚詳，其於本院審理時明白指稱：伊曾有向
    被告借過錢，且有支付高利息，月息百分之二十，最多的時候借二、三百多萬元
    。因被告利用伊太太死之前後，表現與伊推心置腹，而取得伊之信賴，利用伊信
    賴而向伊詐財，被告向伊借五十萬、六十萬，沒有約定利息，也沒有算利息。向
    伊借三百萬，亦未算利息，伊匯二百九十一萬元給被告，另九萬元係在機場伊以
    同額等價港幣交給被告。因伊那時喪偶，心靈空虛，故經常找被告陪伊，故不好
    意思向其收利息等語甚詳（本院九十年七月十六日訊問筆錄）。
三、次查被告確於八十六年六月十二日，向告訴人借得五十萬元現金，約定於同年月
    二十二日償還，未約定利息，被告並交付如附表編號1.所示之支票予告訴人，支
    票屆期前被告請求告訴人暫緩提示支票；卻又於同年七月四日向告訴人借款六十
    萬元，約定一周內償還，亦未約定利息，告訴人即交付發票日為同年月四日、支
    票號碼為RA0000000號、付款人為陽明山信用合作社景美分社、面額為六十萬元
    之支票一紙予案外人游起，由游起領取票款再匯至被告設於中國信託商業銀
    行城東分行之支票存款帳戶（帳號：000000000000號）；借期又未
    依約清償，被告又於同年七月十日向告訴人借款三百萬元，約定於同年八月十日
    連同前二筆借款一併清償，並交付如附表編號2.所示之支票予告訴人，告訴人即
    交付發票日為同年月十日、付款人為陽明山信用合作社景美分社、面額為二百九
    十一萬元之支票一紙予被告；嗣於同年九月四日，告訴人提示如附表編號1.所示
    之支票，因退票而未獲兌現，被告即於同年九月九日委請游起持如附表編號3.
    所示之支票，向告訴人換回如附表編號1.所示之支票，告訴人再於同年十月十三
    日、十六日分別提示如附表編號3.、2.所示之支票，均因退票而未獲兌現，被告
    迄今已相隔多年，竟未清償任何借款等情，此為被告及告訴人雙方所不爭之事，
    並有支票暨退票理由單、游起所出具之字據、跨行匯款申請書、借款流程表、
    支存歷史交易明細表在卷可稽（偵查卷第十六至二十、三十頁，原審卷第二十九
    頁）。被告辯稱：就三百萬元借款部分，雙方約定月息三分，故告訴人於八十六
    年七月十日僅交付借款二百九十一萬元，預扣利息三分云云，業經告訴人所否認
    ，陳稱：並未約定任何利息，至九萬元借款係由告訴人以港幣現金當面交付等情
    ，並據告訴人提出賣匯水單、旅行業代收轉付收據、機票為證（原審卷第八十七
    至八十九頁）。參以前二次借款亦均未約定利息，此為被告所不爭之事，且該次
    借款三百萬元，約定一個月清償，若依被告所述，預扣三分利息，則不論是三百
    萬元或連同前借之五十萬元及六十萬元總和，則一個月利息亦非高達九萬元之多
    ，是被告所辯難以採信。堪信告訴人之主張為真實。查告訴人在本件借貸予被告
    款項之前，即曾多次向被告借貸巨額金錢，此亦為被告及告訴人雙方所不爭之事
    ，並有告訴人所提出之現金收入傳票、匯款回條、存款憑條、活期存款帳簿等影
    本在卷可按，而該借款告訴人均依約償還被告，並支付高額利息，此亦有告訴人
    所提之現金支出傳票影本附卷可證。查告訴人向被告告貸均能依約清償，且支付
    高額利息，而被告改向告訴人借貸時，告訴人既未要求利息，被告卻分文未清償
    ，且被告係在短短一個月之內借貸高達四百餘萬元，而關於借款之用途，被告前
    後所供又不一致，如於偵查時供稱係財務困難、週轉不靈而借款等語（偵查卷第
    三十三頁），於原審審理時供稱係因與伊告訴人間有互相借貸過，伊借錢當時有
    投資股票及別人應交伊之貨款並未交付等語（一審卷第四十三、第四十四頁），
    於本院審理時則稱：借款係供朋友借貸用等語（本院九十年八月六日訊問筆錄）
    。其始終無法明確交代借款用途，況借款迄今已相隔多年，被告仍無意還款，足
    見其借款之初即心存詐意，具有不法所有之意圖甚明。
四、再查被告自承於八十三年至八十五年間，已因被劉美娜等人倒債達數千萬元（本
    院九十年八月十日訊問筆錄），且被告所有設於中國信託商業銀行城東分行之支
    票存款帳戶，係於八十五年一月十八日開始使用，雖自八十六年九月四日起始有
    退票紀錄，惟其在八十六年六、七月間向告訴人乙○○借款之前，其八十六年三
    、四月間，上開支票存款帳戶，剩餘可用金額均為數千元至數萬元不等，此有中
    國信託商業銀行城東分行函暨支票存款開戶申請書、支票存款存戶退票資料查詢
    單、支存歷史交易明細表附卷可按（見本院卷第二十四至三十頁），足見其借款
    之初業已經濟困難，無清償之能力，而被告於向告訴人借得上開款項之後，依其
    上開帳戶記載，均係在借貸後數日即領出使用，而在該借款期間，並未見被告帳
    戶另有他筆較大款項入賬，迄於領出上開向告訴人借款使用之後，被告之帳戶餘
    款即又剩餘少數金額，而自八十六年九月五日起即開始退票，嗣於八十七年五月
    二十二日即被列為拒絕往來戶。俱見被告在借款之初即無還錢之打算，即為蓄意
    詐欺。其所稱因貨款之支票遭退票，故無法還欠，毫無實據。又關於借款之用途
    前後所述不一，其借款之初即已無資力，卻以短期即可還欠為由，詐借現款，已
    屬蓄意詐欺。所辯不足採信，其詐欺犯行堪以認定。
五、核被告甲○○所為，係犯刑法第三百三十九條第一項之詐欺罪。被告先後三次犯
    行，時間緊接，犯意概括，應依連續犯之規定論以一罪，並加重其刑。又被告犯
    罪後，刑法第四十一條已於已於九十年一月四日修正，同年月十日經總統公布施
    行，由原來犯最重本刑為三年以下有期徒刑以下之刑之罪，而受六個月以下有期
    徒刑或拘役之宣告得易科罰金之要件，修改為犯最重本刑為五年以下有期徒刑以
    下之刑之罪，而受六個月以下有期徒刑或拘役之宣告得易科罰金之要件，比較新
    舊法，修正後新法對被告有利，自應依刑法第二條第一項前段規定，適用裁判時
    前開修正之刑法第四十一條第一項規定。
六、原審未察，諭知被告無罪之判決，自有未當，檢察官上訴亦指稱被告於借款時無
    退票紀錄，非無詐欺意圖，原審以被告借款時無退票紀錄，即認定被告詐欺犯行
    ，未盡調查能事。況被告係巧言騙使告訴人延期提示支票，因此退票在後何能以
    此認為被告無詐欺。又借款週轉雖為常情，但若借款之初即無還錢之打算，即為
    蓄意詐欺。被告稱因貨款之支票遭退票，故無法還欠，然毫實據，其借款之初即
    已無資力，卻以短期即可還欠為由，詐借現款，已屬蓄意詐欺，原審竟判被告無
    罪，難昭折服等語。應認檢察官之上訴有理由，爰由本院將原判決撤銷改判，並
    審酌被告犯罪之動機、手段、所詐借之數額，對被害人所生之損害程度，被告犯
    罪後迄今未清償被害人，以及其犯罪後之態度等一切情狀，量處有期徒刑六月，
    並諭知易科罰金之折算標準。
據上論斷，應依刑事訴訟法第三百六十九條第一項前段、第三百六十四條、第二百九
十九條第一項前段，刑法第二條第一項前段、第五十六條、第三百三十九條第一項、
第四十一條第一項、罰金罰鍰提高標準條例第一條前段、第二條，判決如主文。
本案經檢察官吳慎志到庭執行職務。
中    華    民    國     九十     年       八       月       三十       日
                          臺灣高等法院刑事第十七庭
                              審判長法  官  陳  正  雄
                                    法  官  許  宗  和
                                    法  官  許  錦  印
右正本證明與原本無異。
如不服本判決應於收受送達後十日內向本院提出上訴書狀，其未敘述上訴之理由者並
得於提起上訴後十日內向本院補提理由書（均須按他造當事人之人數附繕本）。
                                    書記官  楊  妙  恩
中    華    民    國     九十     年       九       月        三        日
附錄本判決論罪科刑法條全文：
第三百三十九條第一項：
意圖為自己或第三人不法之所有，以詐術使人將本人或第三人之物交付者，處五年以
下有期徒刑、拘役或科或併科一千元以下罰金。
以前項方法得財產上不法之利益或使第三人得之者，亦同。
前二項之未遂犯罰之。


司法院資訊處製作；財團法人民間司法改革基金會備份。
